【裁判字號】    90,易緝,23
【裁判日期】    900611
【裁判案由】    詐欺
【裁判全文】
臺灣臺南地方法院刑事判決                            九十年度易緝字第二三號
    公  訴  人  臺灣台南地方法院檢察署檢察官
    被      告  甲○○
右列被告因詐欺案件，經檢察官提起公訴（八十五年度偵字第三一四九號），本院判
決如左：
    主  文
甲○○無罪。
    理  由
一、公訴意旨略以：被告甲○○與告訴人丙○○為男女朋友關係，被告甲○○於民國
    八十三年初以其經營電機生意須金錢週轉為由，共向告訴人丙○○借款新台幣（
    下同）一百二十四萬元。於八十三年十一月間，被告甲○○明知其電機生意已週
    轉不靈，無法再清償借款，意意圖為自己不法之所有，向告訴人丙○○偽稱其電
    機生意須擴大經營，慫恿告訴人丙○○將其所有之不動產向銀行設定抵押借款，
    使告訴人丙○○不得不將其所有之不動產向花旗銀行貸得一百五十五萬元交予被
    告甲○○，後被告甲○○一直籍故拖延返還，至八十五年一月間，竟將其工廠轉
    讓，再將所騙得之資金攜往大陸，因認被告甲○○涉有刑法第三百三十九條第一
    項之詐欺取財罪嫌。
二、本件公訴人認被告甲○○涉有刑法第三百三十九條第一項之詐欺取財犯行，無非
    係以告訴人丙○○之指訴、卷附之房屋貸款分期償還借據一紙，及本票四十張為
    其所憑之論據。訊據被告甲○○固不否認與告訴人丙○○間存有借貸關係，然則
    堅決否認有何詐欺取財之犯行，辯稱：伊原先開設億穗實業社經營電機生意，後
    因欲擴大經營，方與告訴人共同向花旗銀行貸款一百五十五萬元，嗣後伊確有擴
    大營業，並於八十四年六月十二日設立「全品電機有限公司」，經營搖擺機之電
    機生意；且伊與告訴人間之債務經結算後，包括嗣後告訴人向花旗銀行貸款之部
    分，總額係一百二十四萬元，並非告訴人所稱之二百七十九萬元等語。
三、按犯罪事實應依證據認定之，無證據不得推定其犯罪事實；又不能證明被告犯罪
    者，應諭知無罪之判決；刑事訴訟法第一百五十四條、第三百零一條第一項分別
    定有明文。又認定不利於被告之事實，須依積極證據，苟積極證據不足為不利於
    被告事實之認定時，即應為有利於被告之認定，更不必有何有利之證據（最高法
    院三十年上字第八一六號判例參照）。再事實之認定，應憑證據，如未能發現相
    當證據，或證據不足以證明，自不能以推測或擬制之方法，為裁判基礎（最高法
    院四十年台上字第八六號判例參照）。又告訴人之告訴，本以使被告受刑事訴追
    為目的，故其陳述是否與事實相符，自應調查其他證據，以資審認，苟其所為攻
    擊之詞，尚有瑕疵，則在此瑕疵未予究明以前，即不能遽採為斷罪之基礎（最高
    法院五十二年台上字第一三○○號、六十一年台上字第三○九九號判例參照）。
    且刑法第三百三十九條第一項詐欺罪之成立，以意圖為自己或第三人不法所有，
    以詐術使人將本人或第三人之物交付為要件，所謂以詐術使人交付，必須被詐欺
    人因其詐術而陷於錯誤，若其所用方法不能認為詐術，亦不致使人陷於錯誤，即
    不構成該罪（最高法院四十六年台上字第二六○號判例參照）。
四、經查：
（一）告訴人丙○○指訴被告甲○○於八十三年初，即以經營電機生意為由，陸續向
      其借款一百二十四萬元一情，為被告所否認，又觀之告訴人用以證明此一借貸
      事實之本票，其發票日或到期日均在八十四年十一月三日被告甲○○簽立房屋
      貸款分期償還借據之後，亦在自訴人自承八十三年十一月間其向花旗銀行貸得
      一百五十五萬元借予被告之後，衡情上開本票應係八十四年十一月三日被告甲
      ○○簽立前開借據之後，被告用以結清其與告訴人間債務之擔保，否則告訴人
      應另行持有被告甲○○所開立之本票或其他用以擔保向花旗銀行貸款債務之憑
      證。此外，告訴人復無法提供其所稱一百二十四萬元債務之證據資料供本院審
      酌，告訴人又於本院質之何以貸款借據於八十四年十一月間簽立，何以本票發
      票日係從八十五年一月份開始簽發？告訴人答以記不清楚等語一情（參本院九
      十年五月二十八日審判筆錄）。從而，被告與告訴人間之總債務，應以被告所
      供稱之一百二十四萬元為可採，合先敘明。
（二）又告訴人丙○○供稱：「（借款一百二十四萬元，被告是何時借的？）當時我
      與被告是男女朋友關係，他跟我說要做電機生意，向我借款一百二十四萬元，
      沒有利息，當時他【指被告】有做搖擺機的電機生意，所以我相信他才借款給
      他。」（參本院九十年五月二十八日審判筆錄），核與被告甲○○供述：「我
      原先是開億穗實業社，是做電機馬達生意，有設立登記。」等語相符（參本院
      九十年五月二十八日審判筆錄），是縱認被告與告訴人間存有告訴人所稱之一
      百二十四萬借款債務，然依前揭告訴人與被告之供述，堪認被告於向告訴人借
      款一百二十四萬元之時，被告確有經營電機生意之事實，並為告訴人丙○○所
      知悉，是時告訴人應無陷於錯誤之情甚明。
（三）至告訴人丙○○稱被告甲○○以欲擴大營業設立公司為由，於八十三年十一月
      間向其借貸其向花旗銀行貸款一百五十五萬元一情，經查被告於八十四年六月
      十二日確曾擴大經營，而在台南縣永康市○○里○鄰○○路二一八巷二十六號
      一樓設立「全品電機有限公司」，有公司基本資料查詢表一紙在卷憑，復告訴
      人所不否認，足徵被告甲○○並未因欲取得該筆一百五十五萬元之貸款，而有
      向告訴人施行詐術之行為。
（四）綜上所陳，被告甲○○於向告訴人丙○○借得款項後，事後未予清償完畢，固
      有違誠信，惟被告於向告訴人借款之過程，既未有以不法之手段，誤導告訴人
      對其債信風險為錯誤判斷之行為，已如前述。又參以被告與告訴人是時為男女
      朋友之關係，且告訴人所稱之二筆借款，均未約定利息及清償之期限，益徵告
      訴人將錢借與被告，係基於男女情誼之關係，並非陷於錯誤而交付。又債務人
      於債之關係成立後，其有未依約定本旨履行者，在社會一般交易經驗上常見之
      原因非一，舉凡因不可歸責於己之事由而不能給付，或因合法主張抗辯而拒絕
      給付，甚至在負債之後始行惡意遲延給付，皆有可能，非可盡予推定為自始無
      意給付之詐欺犯罪一端；而刑事被告依法不負自證無罪之義務，若無積極證據
      足證被告在債之關係發生時，自始即有不法所有之意圖，縱使被告就所負債務
      ，惡意違約，不為履行，仍為民事上問題，尚不得違反刑事訴訟法第一百五十
      四條之規定，僅憑單純債務不履行之狀態而推定被告於負債之初即有詐欺之故
      意。此外，復查無其他確切證據足資證明被告有何詐欺犯行，揆諸首開法條規
      定及判例意旨，被告犯罪尚屬不能證明，依法為無罪判決之諭知。
五、至於臺灣台南地方法院檢察署八十五年度偵字第二０五三號詐欺案件，認被告尚
    於八十四年十二月二十日向告訴人乙○○○詐取會款，而涉犯詐欺案件，並與起
    訴犯行部分為同一案件，而由該署檢察官移請本院併案審理。惟台灣台南地方法
    院檢察署檢察官已提起公訴之部分，依法應諭知無罪之判決，已如前述，則該併
    辦部分即與本案無連續犯之裁判上一罪關係，自無從併予審理，應予以退回由檢
    察官另行偵辦，附此敘明。
據上論斷，應依刑事訴訟法第三百零一條第一項，判決如主文。
中      華      民      國      九十      年      六      月    十一    日
                                          臺灣臺南地方法院刑事第三庭
                                              審判長法  官
                                                    法  官
                                                    法  官
右正本證明與原本無異。
如不服本裁定，應於裁定送達後五日內向本院提出抗告狀（應附繕本）。
                                                    書記官
中      華      民      國      九十      年      六      月    十一    日


司法院資訊處製作；財團法人民間司法改革基金會備份。
